【裁判字號】    97,交聲,43
【裁判日期】    970513
【裁判案由】    聲明異議
【裁判全文】
臺灣臺南地方法院交通事件裁定          97年度交聲字第43號
移送機關    交通部公路總局嘉義區監理所麻豆監理站
異議人即    戊○○即承大包裝材料行
受處分人
上列受處分人因違反道路交通管理處罰條例案件，對於交通部公
路總局嘉義區監理所麻豆監理站民國96年12月31日所為之裁決處
分（處分案號：麻監裁罰字第裁75-V00000000號）聲明異議，本
院裁定如下：
    主  文
原處分撤銷。
戊○○即承大包裝材料行不罰。
    理  由
一、原處分意旨略以：異議人戊○○即承大包裝材料行（獨資商
    號，下稱異議人）所有之車牌號碼 J28-361號重型機車（下
    稱J28-361號機車），於民國96年11月16日16時7分許，經人
    駕駛行經設有燈光號誌管制設施之屏東縣內埔鄉○○路與大
    旺路之交岔路口（下稱本件交岔路口）時，因有闖紅燈之違
    反道路交通管理處罰條例行為，經執行交通勤務之屏東縣警
    察局內埔分局龍泉派出所警員發現制止時，竟仍拒絕停車接
    受稽查而逃逸，警員遂就上開拒絕停車接受稽查而逃逸之違
    規行為，於同日開立屏警交字第 V00000000號舉發違反道路
    交通管理事件通知單（下稱本件舉發通知單）逕行舉發，並
    經原處分機關即交通部公路總局嘉義區監理所麻豆監理站（
    下稱原處分機關）以前揭違規事實明確，依道路交通管理處
    罰條例第60條第1項規定，於 96年12月31日以麻監裁罰字第
    裁75-V00000000號違反道路交通管理事件裁決書，裁處異議
    人罰鍰新臺幣（下同）3千元（下稱原處分）。
二、聲明異議意旨略以：異議人所有之 J28-361號機車，均供異
    議人之妻丁○○騎駛，作為丁○○前往位於臺南縣佳里鎮○○路722 號之臺南縣佳里鎮農會飼料廠（下稱佳里鎮農會飼
    料廠）上班，以及於17時許下班返回位於臺南縣佳里鎮蚶寮
    里47之10號居處之交通工具，而原處分所指違規日即96年11
    月16日，係為星期五，丁○○於該日亦騎乘 J28-361號機車
    至佳里鎮農會飼料廠上班、同日17時再下班騎返居處，當日
    J28-361 號機車均位於臺南縣，且異議人亦未將該機車借予
    他人使用，並無證據資料足以證明異議人所有之 J28-361號
    機車，曾有原處分所稱經人駕駛而拒絕停車接受稽查並逃逸
    之違規事實，原處分容有不當，爰聲明異議請求撤銷原處分
    等語。
三、按執行交通勤務警察依法律規定製單舉發違反道路交通管理
    處罰條例所列之違規事實，並由公路主管機關加以處罰，係
    行政機關執行公權力措施而對外直接發生法律效果之單方行
    政行為，本質上為行政處分，受處分人不服公路主管機關所
    為之處罰，依道路交通管理處罰條例第87條規定向管轄地方
    法院聲明異議，自屬行政救濟程序。關於行政救濟程序舉證
    責任之分配，早期雖曾採行「行政處分公定力理論」，即主
    張依據法令所為之行政處分係屬違法之人，應對其根據事實
    負舉證責任，但此係立於行政權對私人具有優越性之前提，
    已為今日學說及實務所不採，今日學說及實務基於行政訴訟
    上當事人之法的對等性觀念，認為行政救濟程序之舉證責任
    分配，應採民事訴訟上舉證責任分配原則而加以修正後，準
    用於行政救濟程序，行政訴訟法第136 條明文規定準用民事
    訴訟法第 277條舉證責任分配之原則，即明白揭櫫此意旨。
    故交通違規行政爭訟之舉證責任，固非如刑事案件，必須超
    越任何合理懷疑，始可為有罪判決之嚴格程度，然仍應與民
    事訴訟之舉證責任原理相類似，亦即基本上公路主管機關對
    於人民進行處罰，必須先就違規事實之存在，盡其舉證之責
    任，倘不能證明存有違規事實，其處罰即不能認為合法。又
    鑒於道路交通管理處罰條例之制定，係為加強道路交通管理
    ，維護交通秩序及確保交通安全，故對於符合逕行舉發之違
    規事件，依道路交通管理處罰條例第85條第1項、第4項規定
    ，原則上推定汽車所有人具有可歸責之過失，而對其課以舉
    證真正之違規駕駛人或證明無可歸責之事由存在，始能免除
    受罰之責任，然須以汽車所有人之汽車確為該違規之汽車無
    誤，為適用該推定過失之前提要件，亦即對於上揭逕行舉發
    之違規事件，公路主管機關仍應就該前提要件負舉證責任予
    以證明，始能依上開推定過失之規定，而據以處罰汽車所有
    人。經查：
  (一)屏東縣警察局內埔分局龍泉派出所警員以異議人所有之J28-
    361號機車，於96年11月16日16時7分許，經人駕駛行經本件
    交岔路口時闖紅燈，經警員發現制止時仍拒絕停車接受稽查
    而逃逸之違規事實為由，就上開拒絕停車接受稽查而逃逸之
    違規行為開立本件舉發通知單逕行舉發，並經原處分機關以
    上開違規事實明確，以原處分對異議人進行裁罰等情，有本
    件舉發通知單及原處分書各一份可稽。
  (二)本件舉發通知單所指之違規日期即96年11月16日，係為星期
    五，而異議人之妻丁○○證稱：J28-361號機車自93年1月間
    以異議人名義購得後，供我騎至佳里鎮農會飼料廠上班，上
    班時間為8時至17 時，中午不休息，我上班騎至佳里鎮農會
    飼料廠，將機車擺放在我工作之舊式倉庫外面之走廊上，由
    辦公室之窗戶即可見得該機車，96年11月16日當日我騎J28-
    361號機車至上址上班，直至17 時才下班，且該日我在上址
    上班時有遇到廠長己○○、同事乙○○、林仲富，渠等打卡
    一定會經過我停在上開走廊上之J28-364號機車，且J28-361
    號機車均由我騎用，異議人都是開車，我的親戚、朋友大都
    住於臺南縣佳里鎮蚶寮里，並無住於屏東縣內埔鄉等語，且
    證人己○○於審理中證稱：我係佳里鎮農會飼料廠之廠長，
    丁○○為該廠之同事，我與丁○○、乙○○、許榮水等人均
    在該廠一個以日據時代倉庫改成之辦公室內工作，上班時間
    為8時至17 時，中午不休息，上下班均要打卡，丁○○均騎
    J28-361 號機車上下班，其習慣將該機車停在辦公室窗戶前
    面之走廊上，從辦公室門口就可看到該機車，96年11月16日
    當日丁○○有騎機車過來上班，並有打卡等語，而證人乙○○亦證稱：丁○○係佳里鎮農會飼料廠之同事，我與丁○○
    、廠長、徐志明、許榮水、陳俊瑞等人均在該廠內同一個辦
    公室辦公，丁○○坐在我旁邊，上班時間為 8時至17時，中
    午輪流吃飯，丁○○每日騎J28-361 號機車上班，該機車均
    停放在辦公室旁邊同樣固定位置，從我辦公所坐之地方就可
    看到該機車，96年11月16日當日丁○○有上班，未曾離開，
    且該日我也有看到該機車等語。再者丁○○於96年11月16日
    ，係分別於8時打卡上班、17時1分打卡下班，有臺南縣佳里
    鎮農會97年3月21日佳農（會）字第110號函附之丁○○96年
    11月間打卡考勤表一份可憑，亦核與上開丁○○、己○○、
    乙○○證稱丁○○於96年11月16日之8時至17時係在佳里鎮
    農會飼料廠內工作，而未離開之情節相符。
  (三)又J28-361號機車目前仍在丁○○管領之中，有其提出拍攝
    該機車之相片5幀可證（見本院卷第45至47 頁），且證人己○○、乙○○亦均證稱確認該相片所示之機車即為丁○○前
    來上班所騎之機車無誤，可見J28-361 號機車並無脫離丁○○管領之跡象。
  (四)舉發之警員丙○○固證稱：96年11月16日15時至17時許，我
    帶領屏東縣警察局內埔分局龍泉派出所警員林正榮、瑪家所
    警員石英雄、信義所警員甲○○，在本件交岔路口西方、位
    於信義路之大同農場前方之空地處，執行取締砂石車違規超
    載之專案勤務，我係站在最靠近本件交岔路口之位置，朝本
    件交岔路口觀看，甲○○、林正榮站在我的西邊、石英雄則
    站在上開空地之對面，於同日16時7 分許，我看見一輛由戴
    著銀色全罩式安全帽之男子所騎之銀色機車，沿信義路由東
    向西行駛而闖紅燈通過本件交岔路口，我待該機車靠近我約
    10公尺遠時，就站在路邊揮舞紅旗示意停車，但該機車並未
    停車而稍微偏往我右邊後，從我身邊通過，速度約有時速40
    、50公里，我往後看，看到在我後方之另二名警員也在攔該
    機車，但該機車未停而直行加速離開，我在該機車從我身邊
    通過時，頭就馬上往後看而記下該機車之車牌號碼於手上，
    當時距離不會超過五公尺，我並向上開另二位攔阻之警員查
    詢該機車之車牌號碼，該二名警員所記之號碼與我所記下者
    相同，上開所見違規機車之車牌號碼為J28-361 號，且如果
    我與另二名警員中，只要有一人所記之車號不同，即不會舉
    發等語，而證人即警員甲○○亦證稱：96年11月16日15時起
    ，我與巡佐丙○○及警員林正榮、石英雄，一起在本件交岔
    路口進行交通整理勤務，取締重點為砂石車超載，當日注意
    沿信義路由東向西之砂石車，我站在信義路由東向西車道右
    邊一個廢棄空地處，旁邊係林正榮，丙○○站在更靠近本件
    交岔路口之處，距離我約十幾公尺，石英雄在我站之處橫跨
    車道之對面，執勤之時，我和丙○○均有看到一部機車沿信
    義路由東往西行駛而在本件交岔路口闖紅燈，丙○○有攔阻
    ，但該機車不停而逃逸，該機車從我身邊經過時，我有清楚
    看到車號，之後丙○○有與我及林正榮核對該機車之車號，
    三人所見者為一致等語。惟上開駕駛機車闖紅燈復拒絕停車
    接受稽查而逃逸之駕駛人，係為男子，與平日管領使用該機
    車之丁○○已有不同；再者丁○○尚稱自93年1 月間以異議
    人名義購買J28-361 號機車，即同時在該機車車頭前方設有
    置物籃等語，而己○○、乙○○亦證稱在佳里鎮農會飼料廠
    所見丁○○上班騎來之J28-361 號機車，該車車頭前方係設
    有置物籃等語，且依前開J28-361 號機車相片，其車頭前方
    確實設有一個置物籃無誤，按目前一般之重型機車，在車頭
    前方另外加設置物籃，並未常見，且甲○○亦稱現在於車頭
    前方裝設置物籃之機車比較少見，對於有這種情形之機車會
    有不一樣之感覺等語，是J28-361 號機車之車頭前方設有置
    物籃，係屬與一般機車外觀不同而明顯可見之特徵，然丙○○、甲○○對於上揭由其正面駛來而逃逸之機車，業稱渠等
    不記得該機車之款式，亦對於該違規機車之車頭有無置物籃
    物籃之特徵，並無印象等語，是丙○○、甲○○對於上開闖
    紅燈且拒絕停車接受稽查而逃逸之機車，其所親見之該機車
    懸掛車牌之號碼，固毋可置疑，然因其等無法確認該機車之
    款式，復對於該部違規機車之車頭有無設置物籃此等明顯之
    外觀特徵毫無印象，並再考量目前社會上確實有變造車牌號
    碼或偽造車牌等情事存在之可能性，則該部違規機車是否確
    為車頭原本即設有置物籃之 J28-364號機車，尚非達足以確
    認無疑之程度。
  (五)按丁○○固為異議人之妻，然其與己○○、乙○○均到庭具
    結而以刑事責任擔保其證言之真實性，且己○○、乙○○與
    異議人並無殊密之往來關係，其等並無刻意設詞迴護異議人
    之必要，其等證述應可信為真實。是依上所述， J28-361號
    機車係供丁○○平日騎乘往返臺南縣佳里鎮蚶寮里47之10號
    與佳里鎮農會飼料廠工作處所間之必要交通工具，該車並仍
    在丁○○管領而無移交他人使用之狀態，而本件舉發通知單
    所指96年11月16日16時7 分許之違規時點，係丁○○須在佳
    里鎮農會飼料廠上班之星期五，且直至該日17時許方才下班
    ，並無任何足以彰顯異議人、丁○○曾在本件舉發通知單所
    指之違規時間，於同舉發通知單所指之違規地點出沒之跡象
    ，亦未見異議人或丁○○有何曾在該違規時間將 J28-361號
    機車交予他人騎用之狀況，再者本件闖紅燈且拒絕停車接受
    稽查而逃逸之機車，依警員現場所見之客觀情狀，尚無法達
    到確認該機車即為 J28-361號機車無誤之程度，此外復欠缺
    採證相片或其他更為具體而足以認定上開違規之機車即為J2
    8-361 號機車之佐證資料存在，從而，依本件目前之相關事
    證，無法確認前開該經人駕駛而違規之機車係為異議人所有
    之J28-361 號機車，自無從遽為認定異議人業有該當道路交
    通管理處罰條例第 60條第1項規定之違規行為，原處分機關
    以原處分進行裁罰，容有未洽，本件異議為有理由，應由本
    院撤銷本件裁決處分，另為諭知異議人不罰，以資適法。
四、據上論斷，應依道路交通案件處理辦法第20條前段，裁定如
    主文。
中    華    民    國    97    年    5     月    13    日
                    交通法庭  法  官  陳威龍
以上正本證明與原本無異。
如不服本裁定，應於收受送達後5日內向本院提出抗告狀。（應
附繕本）
                              書記官  鄭吉裕
中    華    民    國    97    年    5     月    14    日


司法院資訊處製作；財團法人民間司法改革基金會備份。
